【裁判字號】    90,上易,1343
【裁判日期】    900918
【裁判案由】    恐嚇等
【裁判全文】
臺灣高等法院高雄分院刑事判決                    九十年度上易字第一三四三號
    上  訴人即
    自  訴  人    甲○○
    上  訴  人
    即  被  告    丙○○○
    上  訴  人
    即  被  告    乙○○
    右二人共同
    選任辯護人    蔡建賢律師
右上訴人因被告恐嚇等案件，不服臺灣高雄地方法院八十九年度自字第一二二號中華
民國九十年六月二十日第一審判決（併辦案號：臺灣高雄地方法院檢察署八十九年度
偵字第七七一二號、第一０二四四號），提起上訴，本院判決如左：
    主  文
原判決關於公然侮辱部分撤銷。
其他上訴駁回。
    理  由
甲、撤銷部分（即公然侮辱部分）：
一、原判決略以：被告乙○○與丙○○○，均係自訴人甲○○之親戚，於民國八十九
    年二月二十七日中午十二時許，在高雄縣岡山鎮○○路七號丙○○○住處前方庭
    院內，雙方因土地糾紛而發生口角，詎乙○○及丙○○○因情緒激動，竟共同基
    於公然侮辱之犯意聯絡，由乙○○向甲○○辱罵「幹你娘」等三字經，丙○○○
    則向甲○○辱稱：「老孤獨」、「老無嗣」、「赤腳」（台語）、「罷該亞落」
    （日語）等語，經甲○○當場錄音，而認被告二人涉有刑法第三百零九條第一項
    之公然侮辱罪嫌。
二、按法院不得就未經起訴之犯罪審判，刑事訴訟法第二百六十八條定有明文，該條
    規定依刑事訴訟法第三百四十三條規定，並為自訴程序所準用。經查本件自訴人
    於原審並未就上開事實以書狀或言詞提起自訴，此業經本院審閱該卷宗屬實，從
    而被告就此部分提起上訴，指摘原判決係就未經起訴之事實予以審理判決，係屬
    不當，為有理由，應由本院予以撤銷。
乙、上訴駁回部分（即恐嚇及侮辱宗教建築物部分）：
一、被訴恐嚇罪部分：
(一)、自訴意旨係以：被告乙○○及丙○○○，於八十九年二月二十七日中午十二時許
    ，在高雄縣岡山鎮○○路七號被告丙○○○住處前方庭院內，雙方因土地糾紛而
    發生爭吵時，被告乙○○及丙○○○竟共同基於恐嚇之犯意聯絡，由被告乙○○
    向自訴人恫稱：「我要剁你一條腿洩恨。」、「法律不能解決，私下解決，叫你
    兒子一起來，我一手丁你。」、「要解決你很簡單，花二十萬就好了。」等語，
    被告丙○○○則恐嚇稱：「法律不能解決，私下解決，要你不得好死。」等加害
    生命、身體之語句，使自訴人心生畏懼，致生危害於安全，因認被告二人共同涉
    犯有刑法第三百零五條之恐嚇罪嫌。
(二)、本件自訴人認被告二人犯有前述恐嚇犯行，除其自身之指訴外，無非係以其所提
    出之前述錄音帶一捲及其譯文為其認定依據。惟按犯罪事實應依證據認定之，無
    證據不得推定其犯罪事實，刑事訴訟法第一百五十四條定有明文。又告訴人之告
    訴，係以使被告受刑事訴追為目的，是其陳述是否與事實相符，仍應調查其他證
    據以資審認，有最高法院五十二年度台上字第一三ＯＯ號判例可資參照。且刑法
    第三百零五條之恐嚇罪，須恐嚇他人者，有使人心生畏怖心為目的，而將加害之
    事通知被害者，始能成立，且須被害人因此心生畏怖為要件，合先敘明。
(三)、本件訊據被告乙○○及丙○○○固均自承有於前述時地與自訴人發生爭吵之事實
    ，惟均堅決否認有何於右揭時地恐嚇自訴人之犯行，被告乙○○辯稱：本案當日
    事實經過，係伊於八十九年二月二十七自台北所服務之師範大學回前述住處，於
    準備開車載母親即被告丙○○○外出時，自訴人隔著圍牆以挑釁口吻罵被告二人
    ，且挑釁地以各種不雅文句罵被告等，並隨即返回屋後再出來（後來始知自訴人
    已開始錄音），伊前僅知自訴人以各種法律方法告被告之家人（因自訴人在此之
    前曾告訴竊占又檢舉遷移電線等），於當日伊始親身見識自訴人之蠻橫無理，而
    由於自訴人假藉法律程序誣告及騷擾被告家人，伊於是要求自訴人入內商談解決
    ，才會提及法律不能解決，私下解決。至於「二十萬元買凶」云云，係自訴人曲
    解其意，正確內容應係伊與母親即被告丙○○○之對話，意謂或可用二十萬元與
    自訴人解決祖產等問題，非如自訴人所稱係以二十萬元雇用殺手殺害自訴人，且
    伊並未有說要剁自訴人一條腿洩恨這句話等語；被告丙○○○則辯稱：當日事實
    經過與被告乙○○所言相同，且伊僅有罵自訴人「赤腳」等語，並未有如自訴人
    所言恐嚇語句等語。經查：
  1.經原審當庭勘驗自訴人所提出之捲錄音帶內容，被告二人與自訴人有發生爭吵，
    雙方爭吵係因地板上刻字及土地所有權歸屬問題，被告乙○○有情緒激動罵三字
    經及要自訴人進來，有說到法律不能解決，私下解決，被告丙○○○則罵自訴人
    「赤腳」，但被告乙○○並未有提及「我要剁你一條腿洩恨。」等語句明確（見
    原審卷第一百二十八頁），且依自訴人所提出之錄音帶譯文（見原審卷第二十九
    頁），自訴人係自己先說：「你要剁我一條腿？」等語後，被告乙○○始再回問
    自訴人：「為何在水泥地上寫字？」，可知該語句係自訴人自己所言，被告乙○○並未提及「我要剁你一條腿洩恨。」
  2.依錄音帶內容，被告乙○○雖有說「要自訴人進來，法律不能解決，私下解決」
    等語，惟被告乙○○已辯稱：「會提及那些話，係因其認為與自訴人之祖產土地
    糾紛太複雜，故不須訴諸法院，由我們自己親戚一起來解決這問題，所以才要求
    自訴人入內商談」等語，復有被告所提出家族會議記錄一紙為證（見原審卷第一
    百六十九頁），證實被告二人確於其後曾因與自訴人之祖產糾紛問題而召開家族
    會議商討解決辦法，是被告前述所辯，尚屬合理可採；且就前開文句以觀，亦難
    認被告乙○○即係欲以不法或暴力手段對付自訴人，自難認有何恐嚇之故意，自
    訴人所稱被告乙○○前述所言有欲以暴力解決，而對其不利云云，應僅係其個人
    憶測之詞，不足採信。
  3.另自訴人所指訴被告乙○○有說「要解決你很簡單，花二十萬就好了」等語，意
    謂被告乙○○有雇用殺手殺害之意云云，但經本院勘驗自訴人所提出之錄音帶結
    果，被告乙○○係於與自訴人爭執中，對其母即被告丙○○○稱：「不用這樣，
    不用這樣，要對付這種人很簡單，我開二十萬元就解決」，有勘驗筆錄可參，足
    徵被告之前開言詞並非對自訴人直接為之，因此，被告乙○○另辯稱：「我承認
    有說二十萬元解決，但是對我母親講的，因我認為自訴人是要錢，二十萬元給他
    就可以解決。」等語，應可採信；是被告乙○○係向被告丙○○○提起，並非直
    接對被告所說，且就前開文句以觀，亦難認被告乙○○要花二十萬元之意思，即
    係僱請殺手對自訴人不利，因認被告沒有恐嚇之意思，應屬可採。至於被告丙○○○於案發當日僅有罵自訴人「赤腳」等語，業經原審勘驗錄音帶屬實，並未有
    如自訴人所稱「法律不能解決，私下解決，要你不得好死。」等語句，是被告丙○○○辯稱其並無提及前述恐嚇語句之辯解，亦屬可採。
  4.另本案發生時，係自訴人先與被告二人爭吵後，自訴人再返回屋內暗藏錄音機，
    步出屋外後，再對被告稱：「你要剁我一條腿？」，並繼續與被告二人發生爭吵
    ，而將爭吵過程予以錄音，自訴人對此均不否認；而衡諸常情，一般人在遭人恐
    嚇而有心生畏懼時，主觀上本能之反應係逃避或選擇離開，以避免招致進一步之
    侵害，自訴人反而係進入屋內取出錄音機，並繼續與被告二人發生爭吵且一來一
    往，是自訴人是否確有因此心生畏懼，實有可疑。雖自訴人復指訴：其因遭被告
    二人恐嚇後，心生畏懼，致伊此後不敢出門，長期失眠、緊張、焦慮、導致血壓
    升高、暈眩、頭昏及精神疾病發生等症狀云云，並提出高雄榮民總醫院診斷證明
    書、台北市仁愛醫院診斷證明書、國立台灣大學醫學院附設醫院診斷書、醫療費
    用收據及其門診處方箋及三軍總醫院附設民眾診療服務處診斷證明書各一紙為證
    （分見原審卷第三十四頁、第四十頁、第七十三頁、第八十六頁及第一百四十一
    頁），惟查，前揭診斷證明書上所載病症或為精神官能症、或為焦慮症及憂鬱症
    等，其就診之期間雖均係於本案發生之後，惟各醫院之診斷證明書上所載病症均
    係依據自訴人對醫師之主訴而為診斷，其究係是否與本案有關並無從得知，有國
    立台灣大學醫學院附設醫院函、高雄榮民總醫院函及台北市立仁愛醫院函各一紙
    在卷可憑，故從此亦不足得知自訴人確有心生畏佈，是自訴人前述其有心生畏懼
    之指訴，亦不足採信。
  5.綜上所述，被告乙○○及丙○○○於案發時地並無如自訴人所指恐嚇之語句或恐
    嚇之故意，況自訴人主觀上亦無因此而心生畏懼，參諸前揭法條規定、判例意旨
    及說明，自不能僅因自訴人之任意指訴即入人於罪，此外，復查無其他證據足認
    被告二人有自訴人所指恐嚇犯行，因此原審以不能證明被告犯恐嚇罪而諭知無罪
    之判決，核無不合，自訴人提起上訴，其意旨仍執前詞，為無理由，應予駁回。
二、被訴侮辱宗教建築物罪部分：
(一)、自訴意旨另以：於八十九年三月二十一日晚上，在高雄縣岡山鎮○○路七號自訴
    人住處內，被告乙○○及丙○○○竟共同基於犯意聯絡，對大廳中之自訴人父母
    遺照及神位潑灑石灰、隨地便溺，因認被告二人已共同觸犯有刑法第二百四十六
    條第一項之侮辱宗教建築物罪嫌。
(二)、惟按犯罪事實應依證據認定之，無證據不得推定其犯罪事實，刑事訴訟法第一百
    五十四條定有明文。且告訴人之告訴，係以使被告受刑事訴追為目的，是其陳述
    是否與事實相符，仍應調查其他證據以資審認，有最高法院五十二年度台上字第
    一三ＯＯ號判例可資參照。又刑法第二百四十六條第一項之侮辱宗教建築物罪，
    須係針對壇廟、寺觀、教堂、墳墓或公眾紀念處所為之，始能成立，如僅係家族
    之祠堂，則不包括在內，先予敘明。
(三)、訊據被告二人均堅決否認有何右揭自訴人所指侮辱宗教建築物犯行，而自訴人認
    被告二人有右揭犯行，除其自身之指訴外，係以其所提出之錄影帶一捲及案發現
    場照片共計二十一張（分見原審卷第三十頁、第一百二十一頁及第一百四十三頁
    ）為依據。惟查，自訴人所指遭人潑灑石灰、隨地便溺之父母遺照及神位，依據
    自訴人前述所提出之照片可知，其係個人家中供奉祖先之神位及遺照，並非公眾
    紀念場所，是其所指訴已與刑法第二百四十六條之規定，須以壇廟等公眾紀念場
    所為要件並不相符，況自訴人所提之錄影帶經原審勘驗結果，其內容僅係顯示案
    發現場物品擺設位置，及地上有白色點狀班點，有婦人說遭人便溺等情，此有勘
    驗筆錄可參（見原審卷第六十一頁），並無法證明係何人所為，另依前述照片二
    十一張，亦僅係拍攝案發現場位置及物品擺設狀況，雖可看出照片中之牆上相片
    及地板有白色污點，惟亦無法直接證明其係何人所為，且自訴人亦自承除其本人
    外，沒有其他人看到被告二人有潑灑行為，是綜上所述，自訴人所指訴遭污損之
    場所並非刑法第二百四十六條所規定之公眾紀念場所，且依據自訴人所提證據，
    均不足以證明被告二人有潑灑石灰或便溺之行為，參諸前揭法條規定、判例意旨
    及說明，自不能僅因自訴人之指訴即入被告二人於罪，此外，復查無其他證據足
    認被告二人有自訴人所指侮辱宗教建築物犯行。因此原審以不能證明被告犯侮辱
    宗教建築物罪而諭知無罪之判決，核無不合，自訴人提起上訴，其意旨仍執前詞
    ，為無理由，應予駁回。
據上論結，應依刑事訴訟法第三百六十八條、第三百六十九條第一項前段，判決如主
文。
中    華    民    國      九十      年       九       月     十八     日
                              臺灣高等法院高雄分院刑事第七庭
                                  審判長法官  王光照
                                        法官  黃壽燕
                                        法官  黃仁松
右正本證明與原本無異。
不得上訴。
                                      書記官  呂明燕
中    華    民    國      九十      年       九       月    二十一    日
                                                                   Ｊ


司法院資訊處製作；財團法人民間司法改革基金會備份。
